【裁判字號】    89,訴,1742
【裁判日期】    900912
【裁判案由】    偽造文書等
【裁判全文】
臺灣板橋地方法院刑事判決                      八十九年度訴字第一七四二號
    公  訴  人  臺灣板橋地方法院檢察署檢察官
    被      告  丙○○
右列被告因詐欺案件，經檢察官提起公訴（八十九年度偵緝字第二二九號），本院判
決如左：
    主  文
丙○○無罪。
    理  由
一、本件公訴意旨略以：被告丙○○與戊○○（另案由本院於九十年八月三十一日以
    八十九年度訴字第一九八九號判決無罪）係夫妻關係，其等二人因需款孔急，明
    知無資力負擔會款，猶基於意圖為自己不法所有之概括犯意聯絡，於民國八十六
    年十一月二十日起，由戊○○出面擔任會首，被告則負責召集每會新台幣（下同
    ）二萬元之會員三十名，其等利用會員間彼此不熟識之機會，自第六次會期後，
    即對得標會員黃秀娥、吳國榮、許麗珠等人佯稱會員欠繳會款，而將其等向其他
    會員收取之會款花用一空；其等食髓知味，復於八十七年九月十日召集另一互助
    會，亦由戊○○擔任會首，被告則召集每會二萬元之會員二十四人，其等明知甲○○、丁○○、己○○三人並未參加該互助會，竟承前意圖為自己不法所有之概
    括犯意聯絡，在互助會單上虛偽填寫編號十三號己○○、編號二十號甲○○、編
    號二十三號丁○○，以資取信其他會員信有其人參加互助會，而連續偽造甲○○
    、丁○○名義書寫標單參與競標，足生損害於甲○○等人，並分別以五千元、五
    千五百元獲致得標，使乙○○等其他會員陷於錯誤，悉數交付會款，迨於八十八
    年五月間（起訴書誤載為八十九年五月間，應予更正），被告與楊燕卿宣布倒會
    ，乙○○始發現上情，因認被告涉犯刑法第二百十六條之行使第二百十條偽造私
    文書罪及第三百三十九條第一項詐欺取財罪嫌等語。
二、按犯罪事實應依證據認定之，無證據不得推定其犯罪事實，又不能證明被告犯罪
    者，應諭知無罪之判決，刑事訴訟法第一百五十四條、第三百零一條第一項分別
    定有明文。再認定犯罪事實應依證據，為刑事訴訟法所明定，故被告否認犯罪事
    實所持之辯解，縱屬不能成立，仍非有積極之證據足以證明其犯罪行為，不能遽
    為有罪之認定，最高法院著有三十年度上字第一八三一號判例意旨可資參照。又
    刑法第三百三十九條第一項詐欺取財罪之成立，以意圖為自己或第三人不法所有
    ，以詐術使人將本人或第三人之物交付為構成要件。而民間互助會之會首對於會
    員係居於保證之地位，如會員拒絕繳納會款或有繳不足額之情事，會首須負給付
    之責任；嗣後即使會首推卸責任，亦祇屬民事上之違約問題（參照最高法院二十
    八年上字第一四七九號判例意旨）。
三、查公訴人認被告涉犯詐欺及偽造文書罪嫌，係以告訴人乙○○之指訴，與證人己○○之證詞，及互助會單二紙、本票影本二十二紙附卷為其論罪依據。訊之被告
    丙○○固供承確有於前開時地以其夫戊○○之名義為會首而召集上述二互助會，
    嗣因周轉不靈，該二互助會即於八十八年五月間停會之事實，惟堅決否認有何詐
    欺及偽造文書犯行，辯稱：其係因有會員未繳納會款，且其夫之身體狀況不佳無
    法工作，其因無力代倒會之會員繳納會款始停會，而會期自八十六年十一月二十
    日起之該會（以下簡稱「甲會」），其有給付得標會員會款，僅尚餘部分會款未
    給付，其後亦已與會員協議完成，其非全未給付會款予得標會員；會期自八十七
    年九月十日起之該會（以下簡稱「乙會」），會員甲○○確有參加，並已得標，
    然嗣則已搬家不知去向，至己○○、丁○○之部分，則係其於召會之初，彼等本
    表示要參加該會，然會單印出之後，彼等則表示不欲參加，其乃另尋他人頂下彼
    等所佔之缺額，然現因資料已散失，承受之會員無法聯繫，惟其確未冒標等語。
四、經查：
（一）就甲會部分：查告訴人乙○○於偵查中固到庭指述被告有自第六會開始，向得
      標會員黃秀娥、吳國榮、許麗珠等人佯稱會員欠繳會款，而將其所收取之會款
      花用一空等情，然被告則否認上情，並稱其有給付得標會員會款，僅尚餘部分
      會款未給付，其後亦已與得標會員協議完成，其非全未給付會款予得標會員等
      語，則查，告訴人於偵審中既均到庭陳稱會員黃秀娥、吳國榮、許麗珠等人均
      向伊表示已與被告解決會款之事，故彼等均不願到庭等語（見偵查卷第四二頁
      ，本院八十九年十一月十三日訊問筆錄），是被告辯稱其非全未給付會款予得
      標會員，其後並已與會員達成協議返還會款之事等語，尚非不可全然採信，是
      告訴人之指訴即非無疑。再查證人即本會之會員己○○於本院調查時並到庭證
      稱彼有參加甲會，然彼則未曾聽聞被告有佯稱會員欠繳會款，而向其他會員收
      取會款後，卻未交付得標會員之情，甲會並未發生問題，彼之前即跟過被告召
      集之互助會，通常在彼標到會後，第三天被告即會交付彼會款等語（見本院九
      十年三月二十六日訊問筆錄），已難認告訴人之前開指述為實。則參以本件除
      告訴人一人提起告訴外，其餘會員則均未提起告訴，告訴人於偵查中並陳稱於
      停會之時，伊曾與其他會員聯繫等語（見偵查卷第二三、二四頁），然於本案
      偵審期間，則未見其他會員一併提起告訴，該等會員甚且表示已與被告協議完
      成，彼等不願到庭應訊等情，且乙會於召會之時，本會尚在進行中，二會之會
      員並有重複加入者，是倘被告確有違約之行為，重複入會之會員自無願甘冒倒
      會之危險而仍入會之理，益徵被告應無告訴人所指未將所收會款交付予得標會
      員之情。況被告縱有未將會款交付得標會員之情事，然民間互助會之會首固負
      有交付會款予得標會員之義務，惟會首係基於其與所有會員間之合會法律關係
      收取會款，而非受得標會員之委託代為向未得標之會員收取會款，是除其於召
      集互助會之初，即有詐欺之意圖，否則應屬民事糾葛或有無另涉犯侵占罪之範
      疇，與詐欺之構成要件尚有不合，而公訴意旨於此互助會部分，亦未起訴被告
      有何冒標情事，並無證據可證明被告於本會曾冒用會員名義標會，亦難認被告
      有利用冒標手法，詐騙活會會員會款之情事，即難以詐欺及偽造文書之罪責相
      繩。
（二）就乙會部分：查告訴人指訴被告在互助會單上虛偽填寫會員即編號十三號之己○○、編號二十號之甲○○、編號二十三號之丁○○，以資取信其他會員信有
      其人參加互助會，而連續偽造甲○○、丁○○名義書寫標單參與競標，並分別
      以五千元、五千五百元獲致得標等節，亦經被告堅決否認上情，其於偵審中均
      辯稱會員甲○○確有參加該會，並已得標，然嗣則已搬家不知去向，至己○○
      、丁○○之部分，則係其於召會之初，彼等本表示要參加該會，然會單印出之
      後，彼等則表示不欲參加，其乃另尋他人頂下彼等所佔之缺額等語。則查，證
      人己○○、丁○○於本院調查時已分別到庭證稱彼等於被告召會之初，並未表
      示不欲參加該會，而僅向被告稱要再考慮看看等語，被告己○○並稱彼係於該
      會會單印製出來後，始向被告表示不欲跟會等語（以上各見本院九十年三月二
      十六日、同年七月二十四日訊問筆錄），顯見被告並非意在虛構會員己○○、
      丁○○之名義，以取信他會員，實因己○○、丁○○二人並未於被告召集該會
      之初，隨即表示不願入會，而僅稱要考慮看看，致被告於製作會單之前未即予
      以刪除，仍列於會單其上，是難據此即認被告於召集該會之初，有何詐欺之意
      圖。再查，會員甲○○之部分，因被告及告訴人均不知其住址，致本院無從傳
      訊，然就公訴意旨所指被告偽以甲○○、丁○○二人名義冒標之部分，除甲○○、丁○○其二人於前述會單編號之部分確已得標之外，因甲○○於偵審中始
      終無法傳訊到庭，是此部分是否確如被告所辯為其本人標走，並非無疑，而丁○○部分，或係其後頂替之會員自行標走，亦非無疑，是尚無積極證據足資證
      明被告有冒用甲○○、丁○○之名義標會之情，況告訴人於偵查中亦到庭陳稱
      伊有按會單一一去核對，其中有一會係何人標走，伊不知道，伊有少數會員未
      能聯絡上等語（見偵查卷第二三頁背面、第二四頁），是告訴人既非已一一聯
      絡會員，以核對停會時之死會會員人數與已得標人數是否相符，顯亦無法確定
      被告果有冒標之情。則參以於本案偵審期間，未見其他會員提起告訴，該等會
      員甚且表示已與被告協議完成，彼等不願到庭應訊之情，有如前述，則倘被告
      果有冒標之行為，其且率與停會，會員自無不出面提出告訴之理，然本件則僅
      有告訴人提起告訴，告訴人又無法確指被告有冒用何會員之名義標會，是尚難
      認為被告確有冒標情事。又本會之會期係自八十七年九月十日起，而於八十八
      年五月間停會，其間已進行八次會期，會員為二十四人，是會期已進行至三分
      之一，則被告於起會之初，如有詐欺犯意，自無須於該會進行至三分之一其時
      始停會，則被告於召集互助會之初，應無詐欺之意圖，且查無證據可證明被告
      於本會有冒用會員甲○○、丁○○之名義標會，以詐騙活會會員會款之情事，
      亦難以詐欺及偽造文書之罪責相繩。
五、綜合上情參互以觀，被告於召集上述二互助會之初，既難認有何詐欺之意圖，且
    並無證據證明被告有何冒標之情事，揆諸前揭判例意旨，尚難以詐欺及偽造文書
    罪責相繩。至被告所簽發交付予告訴人用以清償會款之本票，如未按期兌現，亦
    僅生民事債務不履行之賠償問題，要與刑責無涉。從而，本院綜合卷證資料，對
    於公訴意旨所指被告詐欺及偽造文書之犯行，客觀上既尚未達於通常一般人均不
    致有所懷疑，而得確信其犯罪事實之程度，依「罪證有疑，利於被告」之法則，
    即應作有利於被告之認定。此外，復查無其他積極證據足證被告有何上述之犯行
    ，尚難以告訴人片面之指訴，遽入人罪，被告犯罪應屬不能證明，爰為無罪判決
    之諭知。
據上論斷，應依刑事訴訟法第三百零一條第一項，判決如主文。
本案經檢察官葉奇鑫到庭執行職務。
中       華     民   國     九十    年      九      月      十一      日
                                    臺灣板橋地方法院刑事第一庭
                                        法  官  邱 靜 琪
右正本證明與原本無異。
如不服本判決，應於判決送達後十日內向本院提出上訴狀 (應附繕本) ，上訴於臺灣
高等法院。
                                          書記官    劉日賓
中       華     民     國     九十    年      九      月      十二      日


司法院資訊處製作；財團法人民間司法改革基金會備份。
